臺灣高等法院臺南分院刑事裁定　　　　　九十一年度聲再字第三六號　Ａ
　　　聲　請　人
　　　即受判決人　甲　○　○
右列聲請人因過失傷害案件，對於本院九十年度上易字第一七八七號中華民國九十年
十二月二十日確定判決（臺灣台南地方法院八十八年度易字第三三五九號、臺灣台南
地方法院檢察署八十八年度偵字第八三九九號）聲請再審，本院裁定如左：
      主      文
再審之聲請駁回。
      理      由
一、聲請意旨略稱：原確定判決判處聲請人係從事業務之人，因業務上之過失傷害人
    致重傷，處有期徒刑五月，如易科罰金，以三百元折算一日。惟查，
（一）本件行政院衛生署鑑定意見以「．．．術前未能偵測到可能已存在之頸椎損傷
      ，或許係造成病人為完全性脊神經損傷之主因，故醫師甲○○於陳吉成之醫療
      ，是有不周之處」。準此，鑑定意見所指聲請人不周之處係在「術前未能偵測
      到可能已存在之頸椎損傷」，故術前是否已存在「頸椎損傷」，即為本件最重
      要之點。然查：
  １、病患陳吉成自民國（下同）八十七年十月二十四日車禍入院急診至同年十一月
      四日手術前，接受多次移動，且每天都有多次翻身，十一天來不下六、七十次
      都沒有引起任何頸椎受傷的跡象，也未引起任何神經上之缺陷，如手麻、腳麻
      、心跳變慢、血壓降低等現象，何以在開刀房只翻身一次便引起頸椎休克致心
      跳緩慢及低血壓。
  ２、病患從未有任何抱怨頭部疼痛。
  ３、陸續檢查病患之醫師有急診賴大維、加護病房值班醫師林清華、聲請人及外科
      主治醫師陳至真，直到開刀前一晚，聲請人特地從台南開車到麻豆為病患作手
      術前的再評估及作全身的檢查（有護理記錄可查），當時並無任何跡象顯示頸
      椎受傷，如果有，聲請人就會取消隔天之手術。同時在開刀前，聲請人也要求
      麻醉科醫師仔細檢查病患，當時也沒發現任何不正常的頸部受傷現象。前後有
      五位醫師檢查都沒有發現頸部有任何異狀，足見病患陳吉成頸部在手術前確實
      並無受傷。
  ４、又代行告訴人陳世昌亦稱：「未手術前在住院都很正常。」（八十七年他字第
      九五一號偵查卷第二一頁反面第四行）、「在加護病房期間，家屬親友至少有
      二十人以上，曾與患者聊天交談，且患者可以吸管喝牛奶自行進食。可證明患
      者頸椎受傷不是手術前造成的。」（他字卷第二二頁第二五行）、「家父從入
      院到手術前一直是清醒，除了探病時與之交談過的親友超過三十位以上，此外
      Ｘ光室的醫療人員、加護病房的助理醫師、護士及入院時診斷書皆可佐證。」
      （他字卷第四八頁第十一行）、「．．．第三天十月二十六日診斷書內有註明
      頸椎並沒有問題．．．。」（八十八年偵字第八三九九號偵查卷第三一頁末二
      行）、「．．．我父親在開刀前可以行動也可以講話．．．」（鈞院九十年度
      上易字第一七八七號卷第十七頁第十七行）、「原告在八十七年十一月四日手
      術以前頸椎無受傷現象，這與代行告訴人在地檢署所言相符。」（代行告訴人
      八十九年五月十一日簽辯狀第二頁末行）。，依據代行告訴人之陳述，足見病
      患自入院至手術前，病患從未向其抱怨過頸部有任何之不適，此與聲請人所稱
      完全相符。
  ５、又依文獻ＡＴＬＳ，一九九七Ｃｈａｐｔｅｒ七，Ｐ二二七第二點記載（本書
      亦為鑑定單位所引用）：病人清醒，神經學上正常，沒有頸部疼痛，這樣的病
      人很不可能有急性骨折或脫臼。所以在鑑定單位所引用之書籍內容即有不同之
      敘述。又在二００一年出版的「外傷處理」一書中一六五頁提到在三萬個病人
      的追蹤研究中發現，如果沒有下列情況，則頸部Ｘ光是可以安全的省略：「１
      頸部觸痛。２意識障礙。３神經方面缺陷。」（請看一審卷第二宗第七五頁）
      。而本案病患住院到開刀十一天，都沒有出現此等症狀，因此本案作特別頸椎
      的Ｘ光照射是不需要的。
  ６、鑑定書中亦指出「根據病歷記載，病患陳吉成術前昏迷指數中，有關運動項目
      之分數曾經達到六分滿分，應可判斷當時之運動功能不錯．．．」，足見病患
      術前肢體功能並無明顯障礙，其認定亦與眾醫師之判斷均相同，惟卻又臆測手
      術前已存在頸椎損傷，而苛責聲請人，作為聲請人醫療行為不周之根據，其鑑
      定理由豈非矛盾。
  ７、聲請人係病患入院六小時後，才受邀至加護病房會診胸部外傷問題，並非主持
      急診之醫師，故若當時已有任何頸椎受傷，在急診照顧時就應該照Ｘ光，而因
      為病患沒有頸部疼痛、神經障礙、手部運動障礙問題，故均無關於頸部受傷之
      理學檢查，惟並非無進行檢查，蓋就診查醫師認為沒有問題之部份豈會贅言於
      醫療記錄，例如，病歷上未記載「眼部」、「耳部」有何異樣，即係表示該部
      位沒有症狀，此乃一般人經驗上之認知。
  ８、職是，聲請人以及曾參與診察過病患陳吉成之醫師，均認其頸椎並無損傷之判
      斷，不論從文獻上、實務上或經驗上，俱無違反現行醫學知識及醫療常規，而
      有不周之處。最重要者，鑑定單位未詳加審查病患陳吉成之實際狀態，所謂「
      手術前『可能』已存在之頸椎損傷」，僅為鑑定單位所臆測，原確定判決未經
      證明，即以鑑定單位之臆測為基礎，虛擬因果關係，率予論罪科刑，實有可議
      之處。
（二）聲請人僅係病患之會診醫師，病患入院至手術前之醫療照護，應非聲請人責任
      ：
  １、原確定判決以「民國八十七年十月二十四日陳吉成因車禍致受有肋骨骨折併血
      胸等傷害，經送往該院由甲○○診治」，惟與事實完全不符，陳吉成於送到新
      樓醫院麻豆分院急診時，該院負責醫師為施榮茂醫師，急診第一線則由賴大維
      醫師負責，當日外科值班主治醫師為楊伯常醫師，當時聲請人剛好由台南總院
      至麻豆分院訪視一位肺癌病人，因此被緊急應邀至加護病房會診以處理胸腔受
      傷部分。故聲請人只是會診醫師，病患全程醫療照護及後續病人的照顧由該麻
      豆分院外科主治醫師與分院其他醫療人員負責。
  ２、準此，於聲請人八十七年十一月四日進行胸腔手術前，病患之醫療照護及其病
      歷之記載及醫療上之診斷，亦均由分院醫療人員為之，聲請人係根據上述病歷
      ，評估病患之狀況決定是否進行手術，故手術前之醫療行為屬分院醫療人員之
      責任，既然病歷中毫無記載病患有頸椎受傷之跡象，聲請人根據病歷判斷進行
      手術，並無不當可言。
（三）又事實上，病患在八十七年十一月四日進行手術在翻身「前」已開始發生血壓
      下降、心跳變緩狀況，依麻醉記錄可知，病患在當日早上九點十五分實施麻醉
      起，即開始血壓下降，亦即聲請人根本尚未碰觸病患即已發生血壓下降、心跳
      變緩之情形，顯然該症狀之發生與翻身無關，而全身麻醉需進行插管，插管時
      而將下顎上仰至一定角度始得以進行，此一「下顎上仰」之動作，或許才是導
      致頸椎受傷之真正原因，聲請人於前訴訟程序中極力主張請求調查，惜未獲斟
      酌，刑事判決僅以：「被害人於術前肢體功能並無明顯障礙，術後卻呈四肢癱
      瘓併呈植物人之狀態，被告對病患陳吉成之治療過程，難謂無過失」一語帶過
      ，因果關係如此草率認定，其判決顯然不當。
（四）綜上，既然病患手術前頸椎並無受傷，則縱使聲請人有「疏未檢查其頸、脊椎
      」之過失，亦與術後傷害之結果無「因果關係」，蓋病患術前頸椎既無受傷，
      其手術中所受傷害即非「二次傷害」，而應是「首次傷害」，故此首次傷害，
      即與聲請人「手術前疏未檢查其頸、脊椎」之過失無關，而係與「手術中」可
      能發生之過失或醫療上不可避免之結果有關，而此究係孰之過失？該過失行為
      與傷害結果間之因果關係如何？自應詳予認定，惟原確定判決對此並無任何審
      酌。又根據八十七年十一月四日病患麻醉記錄顯示，聲請人尚未將之「翻身」
      前，即已發生「心跳緩慢、血壓下降」之情形，故病患身理上產生異常現象之
      原因，即與聲請人之「翻身」行為無關甚明。惟原確定判決亦毫無斟酌。職是
      ，原確定判決對於：「(1)病患術前頸椎是否已受有傷害及(2)可證明病患發生症
      狀時點之麻醉記錄」等事關聲請人之醫療行為與病患傷害結果間之「因果關係
      」是否存在之足以影響於判決之重要證據均未調查審酌，爰依刑事訴訟法第四
      百二十一條規定聲請再審等情。
二、按刑事訴訟法第四百二十一條規定，不得上訴於第三審法院之案件，除前條規定
    外，其經第二審確定之有罪判決，如就足生影響於判決之重要證據漏未審酌者，
    亦得為受判決人之利益，聲請再審。再者，刑事訴訟法第四百二十一條所謂「足
    生影響於判決之重要證據漏未審酌」，乃指該證據於案情有重要關係，於第二審
    判決前已發現且業已提出之證據未予審酌而言，且須就依該證據所得證明之待證
    事項能否阻斷或推翻原確定判決所形成之有罪心證而為觀察。經查：
（一）原確定判決認定聲請人有醫療業務過失傷害犯行，及被害人陳吉成因進行胸腔
      手術致受有第四、五頸椎骨折脫位併完全性脊髓損傷休克而四肢癱瘓併呈植物
      人狀態的重傷害之事實，暨聲請人業務過失傷害行為與被害人受有重傷害結果
      間之因果關係，已於理由中詳述所憑之證據及理由，此有該判決書可參。
（二）聲請意旨雖稱：代行告訴人陳世昌於偵查中及一審審理時均陳明被害人於手術
      前頸椎無傷害現象，足見被害人入院至手術前從未曾抱怨頸部疼痛，且經手術
      前的再評估及檢查，均無任何跡象顯示被害人之頸椎受傷，是鑑定報告結果認
      聲請人於術前未能偵測到可能已存在之頸椎損傷，或許係造成病人完全性脊神
      經損傷之主因，即非正確，是聲請人未予以頸部檢查，並無過失云云。但查，
      聲請人被訴業務過失傷害一案於偵查中及一審審理時曾先後函請行政院衛生署
      醫事審議委員會鑑定，而一審法官並將告訴人之補充理由狀、聲請人之答辯狀
      及相關卷證、病歷等資料併送該委員會參酌，嗣該委員會先後作出二次鑑定報
      告，均認定聲請人於該案有醫療過失，第一次鑑定結果為：「、、、。本案自
      入院至接受胸腔手術間，並無記錄顯示做過頸椎受傷之理學檢查，故有可能病
      人在胸腔手術前，即有部分之頸椎損傷，經手術翻身，而造成進一步之傷害。
      綜觀此病患之療程，其胸腔手術之選擇，應屬合理，術前未能偵測到可能已存
      在之頸椎損傷，或許係造成病人完全性脊神經損傷之主因，故醫師甲○○於陳
      吉成之醫療，是有不周之處。」；第二次鑑定報告結果為：「(1)有關病人陳吉
      成於十一月四日接受右側胸腔內視鏡手術過程中，發生血壓下降、心跳變緩之
      原因乃陳吉成於發生車禍當時，可能已造成頸椎損傷，於接受胸腔手術中因變
      換身體姿勢，受二次傷害而造成頸脊髓完全性損傷產生脊髓休克所致。(2)頭部
      外傷患者，必須進行頸、脊椎之檢查，以排除頸、脊椎脊髓損傷之可能，並予
      適當之保護。(3)若病患無脊椎損傷之情形，作全身麻醉中使用肌肉鬆弛劑情況
      下，進行翻身仍需小心謹慎。但根據以往經驗，並無因此造成頸脊髓損傷，甚
      至完全性脊髓損傷之報告，更何況病人只是側身而已。根據以往經驗，即使在
      術前已知有脊椎不穩定之情況下，小心的翻身，頂多也僅是脊髓輕度暫時性，
      或是部分損傷而已，故也應可排除因麻醉關係，而造成第四、五頸椎脫位併完
      全性脊髓損傷之原因。(4)病患陳吉成術前昏迷指數中，有關運動項目之分數曾
      經達到六分滿分，應可判斷當時之運動功能不錯。而整個療程完成後，確定診
      斷為第四、五頸椎脫位併完全性脊髓損傷。在此情形下，對於手術當中發生之
      心跳緩慢、血壓下降之情形，應可確定為脊髓完全性損傷引發脊髓休克及癱瘓
      所致，故可排除：迷走神經血管反射（迷走神經血管反射通常是造成大腦缺
      血性反應，並不會造成局部性的脊髓損傷）與改變姿勢；麻醉功能不佳引起
      血中二氧化碳濃度上升等兩種因素。而第三種可能原因心肌梗塞，則根據事後
      檢查予以排除。故病患術中所發生之血壓下降、心跳變緩是脊髓損傷所導致的
      結果。(5)病患應已先有第四、五頸椎受損，但並未傷及脊髓。胸腔手術時，病
      患於麻醉狀態之下變換身體姿勢，導致二度傷害，造成頸脊髓完全性損傷產生
      脊髓休克、心搏變緩慢、血壓下降及腦部缺血性病變」等情，有行政院衛生署
      八十八年八月三十日衛署醫字第八八０五六０二七號書函、九十年七月二十七
      日衛署醫字第０九０００四七六七六號書函所附行政院衛生署醫事審議委員會
      鑑定書各一份附於一審卷可稽（見偵卷第十五、十六頁及一審卷第四０頁至第
      四三頁）。再者，鑑定機關「行政院衛生署醫事審議委員會」，係行政院衛生
      署依醫療法第七十三條規定成立，處理司法或檢察機關委託鑑定事項；即該委
      員會係依法成立處理醫療糾紛之鑑定單位，組成人員在相關領域學有專精，則
      該委員會作成之鑑定，自屬專業之見解。然而代行告訴人及其所指可為證人之
      訪客俱非醫療專業人員，渠等縱使陳稱被害人於手術前頸部並未受傷，然是否
      即可斷定被害人之頸部確未受有傷害一情，尚非無疑。且倘身為醫療專業人員
      之聲請人未告知頸椎存有傷害與否一事係重要事項，一般人又豈會知悉其嚴重
      性，而特別留意頸椎異狀？從而，前揭鑑定報告顯較代行告訴人指述可採，聲
      請人所執代行告訴人之前開指訴，應僅能證明被害人未有抱怨頸部疼痛或不適
      之情事，尚無法證明被害人脊椎確未受有傷害之事實。聲請人以代行告訴人之
      指訴，遽認鑑定報告不可信賴，實非可採。雖一審及本院確定判決未於判決理
      由中敘明代行告訴人前揭指訴在證據價值上之有關判斷，但此部分顯然並非足
      以動搖原確定判決之證據，並不影響原確定判決事實之認定，揆諸首揭說明，
      尚非再審之重要依據，自難謂原確定判決有影響判決之重要證據漏未審酌之違
      法。
三、因此，本件聲請人所舉聲請再審之理由，指摘原確定判決不當，均非所謂就足生
    影響於判決之重要證據漏未審酌，其聲請再審為無理由，應予駁回。
四、據上論斷，應依刑事訴訟法第四百三十四條第一項裁定如主文。
中    華    民    國      九十一      年      九      月      十八      日
                                  臺灣高等法院臺南分院刑事第三庭
                                      審判長法官  黃    崑    宗
                                法官  莊    俊    華
                                            法官  林    勝    木
右正本證明與原本無異。
不得抗告。
                                      法院書記官  吳    秋    賢
中    華    民    國      九十一      年      九      月      二十      日
